臺灣臺北地方法院民事判決　　　　　　　94年度簡上字第35號
上　訴　人　明台產物保險股份有限公司
法定代理人　甲○○
訴訟代理人　丁○○
被上訴人　　遠東國際商業銀行股份有限公司
　　　　　　　　　　　設台北市○○○路○段二○七號一、二
　　　　　　　　　　　　樓
法定代理人　乙○○　　住同上
訴訟代理人　丙○○　　住台北市○○路1號5樓
上列上列當事人間請求確認債權存在事件，上訴人對於民國93
年11月15日本院臺北簡易庭93年度北簡字第28077號第一審判決
提起上訴，本院於94年6月15日言詞辯論終結，判決如下：
    主  文
上訴駁回。
第二審訴訟費用由上訴人負擔。
    事實及理由
壹、被上訴人起訴主張黃智良對其負有金錢債務，因查悉黃智良
    曾以自己為被保險人，於民國86年12月19日就台北縣新店市
    ○○段2148號建物向上訴人投保住宅火災保險契約（下稱系
    爭保險契約），嗣因系爭保險契約標的物於93年1月7日移轉
    予熊興而告終止，黃智良依約對上訴人享有終止契約後之保
    險費返還請求權，被上訴人遂聲請強制執行前開債權，惟上
    訴人對執行法院之扣押命令（本院93年執黃字第12488號）
    日具狀聲明異議，被上訴人即訴請上訴人給付新台幣（下同
    ）19,539元之扣押款，但遭本院93年度北小字第1653號判決
    駁回確定。黃智良對上訴人之債權是否存在，攸關被上訴人
    之債權能否受償，為此提起本件確認訴。上訴人則以：被上
    訴人提起本件訴訟應受前案（本院93年度北小字第1653 號
    民事判決）既判力之拘束。另被上訴人提起本訴，已逾強制
    執行法第120條第2項聲明異議10日期間，及被上訴人之請求
    欠缺權利保護要件等語資為抗辯。
貳、本件原審就被上訴人之請求，判決：確認黃智良對上訴人有
    15,625元之返還終止火災保險契約保險費債權存在。上訴人
    就原判決全部聲明不服，求為廢棄之判決。被上訴人則聲明
    請求判決駁回上訴。
參、兩造不爭執之事實：
一、被上訴人曾聲請強制執行黃智良對上訴人之返還保險費債權
    ，因上訴人對北院錦93年執黃字第12488號執行命令（扣押
    命令）聲明異議，被上訴人為此提起給付之訴，經本院以93
    年度北小字第1653號民事判決駁回（93年度執字第12488 號
    卷、93北小字第1653號卷）。
二、黃智良得請求返還之保險費為15,625元。（原審93年11月1
    日言詞辯論筆錄，原審卷第14頁）
肆、兩造爭點：被上訴人起訴請求確認黃智良得請求返回系爭保
    險契約之保險費，為上訴人拒絕，並以前揭情詞置辯，茲就
    兩造爭點分述如下：
一、本件是否重複起訴，有無一事不再理及受既判力之拘束？
    按除別有規定外，確定之終局判決就經裁判之訴訟標的，有
    既判力，民事訴訟法第400條第1項定有明文，故確定判決之
    既判力，惟於判決主文所判斷之訴訟標的，始可發生。又訴
    訟法上所謂一事不再理之原則，乃指同一事件已有確定之終
    局判決者而言，其所謂同一事件，必同一當事人就同一（訴
    訟標的之）法律關係而為同一之請求（訴之聲明），若此三
    者有一不同，即不得謂為同一事件，自不受確定判決之拘束
    。被上訴人於本院93年北小字第1653號給付扣押款事件，係
    基於強制執行法第120條及系爭保險契約，訴請上訴人給付
    被上訴人系爭保險契約終止後之保險費，於本件則為一般確
    認之訴，訴訟標的及聲明均有不同，自非同一事件。且前案
    判決結果為駁回被上訴人之訴，僅就否認被上訴人給付請求
    權有既判力，對於黃智良之返還保險費債權是否存在，並無
    既判力可言，本件訴訟標的並無受確定判決效力所及情形。
二、本件起訴是否受強制執行法第120條規定之限制，有無確認
    利益？
    本件為一般確認之訴，已經被上訴人陳明在卷（見原審93年
    10月27日調解程序筆錄，原審卷第9頁），並非依強制執行
    法第120條第2項起訴，自無受該條項之適用。又本件上訴人
    於93年度執字第12488號清償債務強制執行事件中，於93年4
    月19日聲明異議以：「債務人黃智良在聲明人（即上訴人）
    公司並無火災保險解約之保險費解約款債權存在。」，即明
    白否認黃智良之債權，與被上訴人主張不符，該項債權之存
    否自屬不明，而此情形將導致被上訴人之債權有不能受償之
    危險，且得以本件確認訴訟除去，被上訴人提起本件訴訟自
    有確認利益。
三、本件訴訟非前案既判力所及，無強制執行法第120條第2項之
    適用，且有確認利益，被上訴人提起本件訴訟即屬合法。又
    系爭保險契約標的物已移轉予熊興，有建物謄本附卷可稽（
    見原審改分案前93年度訴字第3478號卷起訴狀原證4），依
    系爭保險契約第15條第1項及附加條款第2條第1項第2款之約
    定，系爭保險契約於標的物移轉次日起屆滿90日時即終止，
    黃智良得依日數比例請求返還保險費（見93年度訴字第
    3478號卷起訴狀原證3）。而黃智良得請求返還之保險費為
    15,625元則為上訴人所確認，被上訴人之主張自屬可採。
伍、綜上所述，被上訴人主張黃智良對上訴人有返還15,625元之
    債權存在，為可採，上訴人之抗辯均無可取。被上訴人之訴
    為有理由，原審判決確認前開債權存在，並無不合，上訴意
    旨仍執前詞指摘原判決不當，求予廢棄改判，為無理由，應
    予駁回。
陸、本件事證已經明確，兩造其餘陳述或主張與本件判決結果無
    違或無涉，不另一一論述。
柒、據上論結，本件上訴為無理由，依民事訴訟法第436條之1第
    3項、第449條第1項、第78條，判決如主文。
中　　華　　民　　國　　94　　年　　7 　　月　　6 　　日
                            民事第五庭
                                審判長法  官  賴劍毅
                                      法  官  林秀圓
                                      法  官  張松鈞
正本係照原本作成
本判決不得上訴。
中　　華　　民　　國　　94　　年　　7 　　月　　6 　　日
                                      書記官  黃媚鵑
